【裁判字號】    88,上易,2959
【裁判日期】    890105
【裁判案由】    偽造文書
【裁判全文】
臺灣高等法院刑事判決                          八十八年度上易字第二九五九號
    上  訴  人
    即 自訴 人  乙○○
    被      告  丙○○
    選任辯護人  邱瑞忠
右上訴人因被告偽造文書案件，不服臺灣臺北地方法院八十八年度自字第二一八號，
中華民國八十八年五月二十六日第一審判決，提起上訴，本院判決如左：
    主  文
原判決撤銷。
丙○○行使偽造私文書，足以生損害於他人，處有期徒刑肆月。偽造之「乙○○」及
「甲○○」印章各一枚，及八十五年十二月二十三日承諾書上偽造之「乙○○」、「
甲○○」印文均沒收。
    事  實
一、丙○○係台北市皇閣鋼琴ＫＴＶ酒店（下稱皇閣酒店）及美羅莎餐廳有限公司（
    下稱美羅莎餐廳）之負責人，上開酒店、餐廳至八十三年十一月二十五日止，計
    積欠人頭馬匯東洋酒股份有限公司（下稱人頭馬公司）及匯齡企業有限公司（下
    稱匯齡公司）貨款債務含利息，共新台幣（下同）二千一百一十二萬五千三百元
    ，因人頭馬公司及匯齡公司催討欠款，丙○○乃於八十五年十二月間與之達成和
    解，承諾以不動產抵債，並按月分期清償，因人頭馬公司及匯齡公司要求丙○○
    提出二人為連帶保證人，丙○○竟為求達成和解，而未經乙○○及甲○○（現更
    名為王彪守）之同意，而提供林、王二人之資料予人頭馬公司及匯齡公司之受任
    律師葉文博，以為連帶保證人，由不知情之葉文博先在台北市○○○路○段七十
    六號八樓環宇法律事務所以打字繕寫丙○○對清償條件之承諾書，並以乙○○及
    甲○○為連帶保證人，丙○○另在不詳地點偽刻乙○○及甲○○二人之印章，於
    八十五年十二月二十三日攜帶偽刻之印章至上址環宇法律事務所，蓋用偽刻之印
    章印文於承諾書上，用以偽造甲○○及乙○○為連帶保證人之意思表示之文書，
    並行使交付予葉文博轉交人頭馬公司及匯齡公司，均足生損害於乙○○、甲○○
    及人頭馬公司、匯齡公司。嗣因丙○○未依承諾書履約，經匯齡公司持該承諾書
    分別以乙○○、甲○○為債務人，向台灣台北地方法院聲請發支付命令，乙○○
    及甲○○始知上情。
二、案經乙○○提起自訴。
    理  由
一、訊據被告丙○○對右開偽造文書之犯行矢口否認，辯稱：(1)伊要求甲○○及自訴
    人乙○○同意當保證人，渠二人有同意，並交付印章及抄身分證字號及地址；(2)
    八十五年十月二十九日皇閣酒店解散後，因自訴人擔任該酒店現場經理職位，故
    仍留在公司協助伊處理善後，且自八十七年度起，更受雇於被告所投資經營之榮
    生商行，直至八十八年一月三十一日始離職；(3)自訴人與伊並非普通之員工與雇
    主關係，自訴人受雇於被告長達近十年之久，由代客泊車員晉升至現場經理，甚
    至被告所開設之餐廳公司，亦由自訴人擔任負責人，餐廳公司之財產亦皆列在自
    訴人名下，被告對自訴人之信任程度及兩人之密切情誼，絕非一般員工與僱主關
    係，所可比擬；(4)自訴人因租賃關係常有遷移，而查承諾書所載自訴人之戶籍地
    址與自訴人在被告公司人事資料上之戶籍地址並不相同，若非自訴人主動告知被
    告其承諾書上之戶籍地址，被告焉能得知，承諾書是在債權人委託之律師葉文博
    見證下簽訂，且因葉文博律師告知被告連帶保證人可以不用到場，而自訴人亦因
    同意擔任被告之保證人，而於簽同意書之前一、二日已親自將印章交給被告，故
    被告乃據自訴人之授權而提出上開資料，以簽訂承諾書；(5)自訴人於收到法院支
    付命令時，為何不提出異議，且當時自訴人尚任職於被告公司，亦未向被告質問
    情況，自訴人曾於聊天之際，告訴公司會計「法院無法查封其存款，因其早已將
    存款列在其兒子名下」，由此更可證明自訴人實已同意擔任被告之保證人，才會
    進一步做防範被查封之準備，被告絕無假冒自訴人名義偽造文書之行，自訴人是
    為了推諉其民事保證責任，同時為了挾怨報復公司不發加班費及不依照自訴人之
    意短報所得稅所致，被告乃基於原告之授權，即屬有權製作，自不成立刑法偽造
    文書罪等語。惟查：
（一）被告對在環宇法律事務所律師葉文博之見證下簽立承諾書，並於承諾書上蓋用
      乙○○及甲○○之印文以為連帶保證人一節，坦承不諱，並據證人葉文博於本
      院調查中到庭具結證稱係被告提出二位人保，並於承諾書所載日期當日帶印章
      至事務所，但保證人未來，承諾書是事務所打字的等情（見本院八十八年十一
      月二日訊問筆錄），此外並有承諾書影本在卷可稽。
（二）自訴人乙○○指訴稱伊未同意擔任被告之連帶保證人，更未提供印章及人事資
      料，對承諾書事前均不知情，至收受支付命令始知悉等語，另查甲○○即王彪
      守於本院調查中到庭結證亦稱未同意擔保連帶保證人，收到支付命令後，很生
      氣，有至台北市○○街找被告，嗣後並對支付命令聲明異議等語（見本院八十
      八年十二月九日訊問筆錄）。雖證人簡明福於原審及本院調查中到庭證稱：有
      關承諾書一事，本來被告丙○○要找伊當保證人，但因伊票信有問題，不適宜
      擔任保證人，所以才找別人，適被告見自訴人乙○○及甲○○進來，要求他們
      同意，有抄錄身分證及地址云云（見原審卷第四十七頁、本院八十八年十二月
      九日訊問筆錄），惟此為自訴人及甲○○所否認稱並無此一情節等語。查該承
      諾書上連帶保證人欄均載有保證人之身分證統一編號及戶籍所在地，而被告係
      皇閣酒店及美羅莎餐廳之負責人，乙○○及甲○○係其員工，被告取得二人之
      人事資料，自屬易事。卷查該承諾書上乙○○之戶籍所在地載為「台北市○○
      區○○街五十二巷十七號」，據自訴人乙○○稱此係其八十五年九月七日前之
      戶籍地，其於八十五年九月八日即遷址至台北市○○區○○路一段十九巷九號
      六樓，自訴人並提出八十五年九月六日簽立向張永敦承租大安路上址之租賃契
      約一紙為憑（見原審卷第一二六頁），其租賃期間係自八十五年九月八日起，
      又其身份證因遺失於八十五年十一月十六日申請補發，並申請變更戶籍地，亦
      有身份證影本在卷可稽（見原審卷第一二七頁），查乙○○之戶籍所在地既已
      變更為台北市○○路○段十九巷九號六樓，而於八十五年十二月二十三日簽立
      之承諾書上竟仍載為「台北市○○區○○街五十二巷十七號」，足見非出於乙○○之告知，而係被告自行自其公司取得乙○○之人事資料轉知葉文博繕寫使
      然，再參諸自訴人及證人甲○○均陳稱未同意為連帶保證人等情，詳如前述，
      互證一致，堪信其二人所述屬實，證人簡明福前開有利於被告之證言，顯係迥
      護被告之詞，不足採信。
（三）至被告所辯自訴人於皇閣酒店解散後，仍協助處理善後，嗣又任職被告投資之
      榮生商行，並舉程正榮為證，及餐廳財產列於自訴人名下即皇閣酒店登記為自
      訴人名義之商號，自訴人與被告情誼密切云云，及證人程正榮於原審到庭證稱
      自訴人確有在榮生商行任職等情，均不足以證明被告確已得自訴人及甲○○同
      意擔任連帶保證人；至自訴人收受支付命令未於法定期間聲明異議一節，據自
      訴人陳稱：「我那時問被告，他說只要不要把錢放入銀行就可，我不知會這麼
      嚴重，又沒有法律知識，後來我要告他，他就打電話給我。」（見本院八十八
      年七月二十二日訊問筆錄），稽之對支付命令聲明異議者，未必均屬有理由，
      反之，未聲明異議，或係出於對法律之不瞭解，不知其後果，致未及時為之者
      ，亦屬有之，故自訴人所陳，衡情亦非事理所無，已堪採信，是尚不足以自訴
      人於收受支付命令後未於法定期間聲明異議，即推論其確已同意擔任連帶保證
      人。從而被告所辯各情，均不足據以為有利於被告之認定。
（四）綜上所述，被告所辯，顯係卸責之詞，不足採信。其偽刻乙○○、甲○○之印
      章，蓋用偽印文於承諾書上以為連帶保證人，進而行使交付葉文博轉交人頭馬
      公司及匯齡公司，自足生損害於乙○○、甲○○、人頭馬公司及匯齡公司，其
      前開犯罪，事證明確，足以認定。
二、核被告所為，係犯刑法第二百十六條、第二百十條之行使偽造私文書罪，其偽造
    印章、蓋用印文之行為係偽造私文書之部分行為；偽造私文書之低度行為，復為
    行使偽造私文書之高度行為所吸收，均不另論罪。又其同時偽造乙○○及甲○○
    二人之私文書，並行使之，係一行為侵害二個個人法益，犯二罪名，為想像競合
    犯，應依刑法第五十五條從一重處斷。又自訴人雖僅指訴被告偽造自訴人私文書
    之犯行，惟被告偽造甲○○之私文書部分之犯行，與之有想像競合犯之關係，為
    裁判上一罪，為自訴效力所及，本院自應併予審究。
三、原審認被告之犯罪不能證明，為無罪之諭知，自有未合，自訴人上訴指稱原判決
    不當，即為有理由，應由本院撤銷改判，爰審酌被告犯罪之動機、目的、手段、
    品行、智識程度、與被害人之關係、所生之危害及犯罪後之態度等一切情狀，量
    處如主文第二項所述之刑。偽造之「乙○○」、「甲○○」印章雖未扣案，惟尚
    不能證明已滅失，故應與八十五年十二月三日承諾書上偽造之「乙○○」、「甲○○」印文一併依刑法第二百十九條宣告沒收之。
據上論斷，應依刑事訴訟法第三百六十九條第一項前段、第三百六十四條、第三百四
十三條、第二百九十九條第一項前段，刑法第二百十六條、第二百十條、第五十五條
第二百十九條，判決如主文。
中      華民      國    八十九    年      一      月      五      日
                              臺灣高等法院刑事第十四庭
                                  審判長法  官  陳  祐  輔
                                        法  官  陳  國  文
                                        法  官  蔡  國  在
右正本證明與原本無異。
如不服本判決應於收受送達後十日內向本院提出上訴書狀，其未敘述上訴之理由者並
得於提起上訴後十日內向本院補提理由書（均須按他造當事人之人數附繕本）。
                                        書記官  丁  華  平
中      華      民      國    八十九    年      一      月      七      日
附錄：本案論罪科刑法條全文
刑法第二百十條：
偽造、變造私文書，足以生損害於公眾或他人者，處五年以下有期徒刑。
刑法第二百十六條：
行使第二百十條至第二百十五條之文書者，依偽造、變造文書或登載不實事項或使登
載不實事項之規定處斷。


司法院資訊處製作；財團法人民間司法改革基金會備份。
